臺灣高等法院高雄分院刑事判決　　　　100年度上訴字第307號
上　訴　人
即　被　告　黃明和
指定辯護人　本院公設辯護人　 孫妙岑
上列上訴人因殺人未遂等案件，不服臺灣高雄地方法院99年度訴
字第779 號中華民國99年12月31日第一審判決（起訴案號：臺灣
高雄地方法院檢察署99年度偵字第11975 號），提起上訴，本院
判決如下：
     主  文
原判決關於殺人未遂部分撤銷。
黃明和犯殺人未遂罪，累犯，處有期徒刑柒年陸月，褫奪公權貳
年，扣案之打火機壹個沒收。
     事  實
一、黃明和於97年5 月30日，因犯詐欺罪，經台灣板橋地方法院
    以97年簡字第1651號判處有期徒刑4 月，並於同年7 月23日
    確定。98年5 月14日入監服刑，至98年9 月1 日，因聲請改
    易服社會勞動，而停止刑之執行出監，嗣又改聲請易科罰金
    ，於99年3 月23日執行完畢，緣黃明和與崔華珊原係男女朋
    友兼同事關係，崔華珊於99年4 月1 日上午某時電告黃明和
    欲分手之事，惟黃明和不甘與崔華珊分手，乃對崔華珊施以
    恐嚇不准其離去，否則將對其不利（恐嚇危害安全罪部分，
    業經原審判刑確定在案）。然崔華珊未予理會，黃明和仍想
    挽回與崔華珊之感情，於99年4 月3 日凌晨1 時40分許，酒
    後前往崔華珊向呂有益承租位於高雄市○○區○○路470 號
    6 樓之9 號租屋套房（6 樓共隔成16間套房出租），見套房
    門外有崔華珊之鞋子及男用布鞋1 雙，認崔華珊與男友在房
    內睡覺，竟心生怨恨，萌生放火燒燬現供人使用之住宅及殺
    人之犯意。於同日凌晨2 時2 分許，先前往高雄市左營區○
    ○○路350 號大順加油站，以保特瓶裝盛其所購買之92無鉛
    汽油共計5.72公升，隨即折返崔華珊上址9 號租屋套房，自
    門縫處傾倒灌注其所購買之上開汽油入套房內，並朝套房內
    恫嚇：「崔華珊你出來，如果你不出來的話，等我數1 至3
    後我就要放火燒」等語，約10秒待其數至3 後，未見崔華珊
    回應，旋即以自備之打火機點燃在加油站購油時贈送之衛生
    紙後引燃傾洩在地之汽油，瞬間自上址9 號套房大門處引發
    火勢，套房內之崔華珊及友人陳永德見狀後，迅速自後陽台
    攀爬至隔壁陽台，順著類似鷹架之物爬至4 樓屋頂等待救援
    ，始倖未生死亡之結果。惟崔華珊仍受有右手2 度燒燙傷＜
    5 ﹪之傷害，陳永德則受有左足踝淺2 度燙傷5*5 公分之傷
    害，而上址9 號套房內天花板受燒掉落，南側日光燈座金屬
    受燒變色，電視櫃及衣架擺放之物品燃燒後向西傾倒，彈簧
    床、床架及桌子以南側燒失及碳化較嚴重，浴廁門板燒熔，
    門框燒失嚴重，浴廁外牆壁磁磚燃燒剝落，南側大門門板燃
    燒變色、彎曲，大門處附近地板磁磚龜裂嚴重，並造成上址
    建物共用走道上方愈往東側煙燻愈嚴重，東側牆壁受燒變色
    ，牆壁旁擺放之塑膠鞋櫃燒燬及上址8 號套房大門外側金屬
    受燒變色，尚未延燒鄰宅等情，迄同日凌晨2 時40分許，火
    勢始由高雄市政府消防局新莊分隊撲滅，該住宅始未遭火焚
    燬而未遂（未喪失主要效用），黃明和放火後則趁隙逃離現
    場。嗣於同日5 時許，警方前往高雄市鳳山區（99年12月25
    日改制前為高雄縣鳳山市○○○街2 號亞歷山大精品旅館10
    6 號房，拘提黃明和到案，並當場扣得黃明和所有供點火用
    之打火機1 個及購買汽油之統一發票2 紙及與本案無關之料
    理刀1 支，而查悉上情。
二、案經崔華珊、陳永德、呂有益分別訴由高雄市政府警察局左
    營分局報請臺灣高雄地方法院檢察署檢察官偵查起訴。
    理  由
甲、程序方面：
一、按被告以外之人於審判外之言詞或書面陳述，除法律有規定
    者外，不得作為證據；法院或檢察官得囑託醫院、學校或其
    他相當之機關、團體為鑑定，或審查他人之鑑定，並準用第
    203 條至第206 條之1 之規定；其須以言詞報告或說明時，
    得命實施鑑定或審查之人為之，刑事訴訟法第159 條第1 項
    、第208 條第1 項分別定有明文。是法院或檢察官依刑事訴
    訟法第208 條第1 項之規定，囑託鑑定機關所出具之鑑定報
    告，屬刑事訴訟法第206 條第1 項之鑑定報告，應為上開傳
    聞法則之例外。本件財團法人臺灣省私立高雄仁愛之家附設
    慈惠醫院（下稱慈惠醫院）99年9 月20日九十九附慈精字第
    0993085 號函檢附之精神鑑定報告書1 份，係本院囑託該院
    鑑定被告案發當時之責任能力，屬刑事訴訟法第159 條第1
    項所指「法律有規定」之傳聞法則例外情形，自有證據能力
    。
二、本判決以下所引用之傳聞證據，公訴人、被告及辯護人於本
    院審理時，均表示沒有意見，且未於言詞辯論終結前聲明異
    議，本院審酌上開傳聞證據作成時，並無不法之情事，認為
    適當，依刑事訴訟法第159 條之5 第2 項規定，自有證據能
    力，均得為證據。
乙、實體部分：
一、上開放火燒燬現供人使用住宅未遂及殺人未遂之事實，業據
    上訴人即被告於警詢、偵查及原審審理時均坦承不諱（見警
    卷第1 至5 頁、偵查卷第7 至8 、29至30頁、原審卷第84至
    85、132 至138 、140 頁），核與證人崔華珊於警詢及偵查
    時證述：99年4 月3 日凌晨2 時許，伊與友人陳永德在伊租
    屋處屋內時，被告由門縫將汽油倒入，伊聽見被告喊一聲「
    3 」後，整個房間便起火，伊與陳永德由後面陽台爬到隔壁
    陽台，再爬至4 樓屋頂，後來消防隊將某間房間的廁所門破
    壞後，伊與陳永德才從該處逃生，伊右手手臂有局部燒傷及
    中指有起水泡等語（見警卷第10至12頁、偵查卷第59背面至
    60頁、98至100 頁），證人即告訴人陳永德於警詢時證稱：
    99年4 月3 日凌晨2 時許，伊與崔華珊在她租屋處房內，當
    時聽到狗吠聲音，被告在崔華珊租屋處門外一直敲門叫崔華
    珊開門，伊聽到被告於門外喊「1 、2 、3 ，再不開門要放
    火將你們燒死，1 、2 、3 」，不久整個房間便起火，伊與
    崔華珊從後面陽台爬到隔壁陽台，再爬到4 樓屋頂等待救援
    ，伊左腳有遭火輕微燒傷及頭髮有燒焦等語（見警卷第13至
    15頁），證人即告訴人呂有益於警詢時證述：伊為高雄市○
    ○區○○路470 號6 樓9 號房之屋主，伊將該屋出租給崔華
    珊，該屋遭縱火後，整個房間全毀、走道、牆壁及3 個門（
    8 、9 、10號房）均遭火燒毀及燻黑，還有伊提供之電視、
    冰箱、冷氣、床、桌子、椅子、衣櫃等家電，另還包含15名
    房客（不包含崔華珊）房間內之衣服燻黑、鞋子泡水等及5
    樓辦公大樓( 因為假日無人上班，損失無法估計) 及7 樓佛
    堂鐵門、後陽台遭火舌燻黑等語（見警卷第16至17頁），證
    人即加油站員工徐維呈於警詢時證稱：伊於99年4 月3 日2
    時2 分在大順加油站販賣92無鉛汽油給被告，販賣公升數分
    別是5.210 公升和0.510 公升，共5.72公升，金額分別是新
    台幣（下同）150 元及15元，共計165 元；他當時是拿1 瓶
    約5800公升（應為5.8 公升之誤載）裝的寶特瓶來裝填汽油
    等語（見警卷第18至20頁），及證人即上址大樓其他住戶洪
    愷思於警詢時證稱：伊大約在當日2 時10分許，聽到吵架聲
    ，並聽到數「1 、2 、3 」後跑步的聲音，就發生火災等語
    （見偵查卷第61頁背面）大致相符，並有被告至高雄市左營
    區大順加油站購買汽油之發票影本2 紙、大順路加油站監視
    器影像畫面2 張、採證照片18張、搜索扣押筆錄、扣押物品
    目錄表各1 份、崔華珊之高雄榮民總醫院診斷證明書、被告
    之酒精濃度測試單、崔華珊指認被告之口卡片及照片各1 紙
    （見警卷第21至39、44至45頁）、陳永德之高雄縣立岡山醫
    院診斷證明書1 紙、扣案物品照片2 張、高雄市政府警察局
    左營分局99年4 月27日高市營左分偵字第0990012190號函檢
    送犯罪嫌疑人黃明和涉嫌縱火案之火災原因鑑定書乙份（見
    偵查卷第5 、22、49至84頁）附卷可稽，亦堪認定。被告於
    本院審理時雖辯稱：我不是一定要燒死他們，我當初只是在
    外面叫，裡面的人沒有反應，我情緒失控，我沒有辦法判斷
    這樣是否會燒死裡面的人，我並無殺人之直接故意云云。惟
    查被告於放火前即知悉崔華珊及男性友人（即陳永德）共2
    人在套房內之事實，已經被告於偵查中供明在卷（見偵查卷
    第29、30頁）。而被告於本院審理中亦自承：本案發生之前
    ，我有進去過該套房，我知道該套房後方有陽台，但陽台後
    面沒有道路等情（見本院卷第66頁）。由上觀之，被告於放
    火之前，即明知被害人2 人在套房內，且知該套房之後方只
    有陽台，並無通路，竟於朝套房內恫嚇：「崔華珊你出來，
    如果你不出來的話，等我數1 至3 後我就放火燒」等語，約
    10 秒 待其數至3 後，未見崔華珊回應，立即以打火機點燃
    傾洩在地之汽油，足見被告有殺人之直接故意，至為明顯。
    從而，被告所辯上情，尚非可取。而公訴人認被告僅具有殺
    人之不確定故意，尚屬誤會。
  (二)被告雖另於原審辯稱：行為之前，伊有喝酒及吃精神藥，應
    有判斷能力受損、精神障礙，得以減刑之情事云云。惟查被
    告行為時之精神狀況如何？經原審委託慈惠醫院鑑定結果，
    認為被告事後可正確回憶犯案當時的行為，顯示犯案時意識
    清楚，定向感良好，肢體協調能力可，並沒有明顯酒精中毒
    相關症狀，被告在犯案過程沒有脫離現實的思考及行為，推
    估當時理解判斷能力並沒有顯著受損，應為其衝動失控引起
    ，有慈惠醫院99年9 月6 日精神鑑定報告書1 份附卷可稽（
    見原審卷第68至72頁），足認被告行為時並未因飲用酒類或
    服用藥物，導致其精神障礙，而影響其辨識行為違法或依其
    辨識而行為之能力，則無阻卻被告責任能力之情事，併此
    明。
  (三)綜上所述，被告所辯各情，均無可採。本件事證明確，被告
    此部分之犯行，均堪認定。
二、論罪科刑：
  (一)按刑法第173 條第1 項放火燒燬現供人使用之住宅罪，其直
    接被害法益，為一般社會之公共安全，雖同時侵害私人之財
    產法益，但仍以保護社會公安法益為重，況放火行為原含有
    毀損性質，而放火燒燬現供人使用之住宅罪，自係指供人居
    住房屋之整體而言，應包括牆垣及該住宅內所有設備、傢俱
    、日常生活上之一切用品。故一個放火行為，若同時燒燬住
    宅與該住宅內所有其他物品，無論該其他物品為他人或自己
    所有，與同時燒燬數犯罪客體者之情形不同，均不另成立刑
    法第175 條第1 項或第2 項放火燒燬住宅以外他人或自己所
    有物罪（最高法院79年台上字第1471號判例參照）；又刑法
    第173 條第1 項所謂放火燒燬現供人使用之住宅，必須房屋
    構成之重要部分已燒燬，如僅房屋內之傢俱、物件燒燬，房
    屋本身尚未達喪失其效用之程度，應係犯同條第3 項、第1
    項放火燒燬現供人使用住宅未遂之罪名（最高法院79台上26
    56號判決參考）。查本件被告已著手實施放火行為，惟經消
    防人員即時撲滅，僅造成被害人呂有益所有之上址6 樓9 號
    套房內天花板受燒掉落，南側日光燈座金屬受燒變色，電視
    櫃及衣架擺放之物品燃燒後向西傾倒，彈簧床、床架及桌子
    以南側燒失及碳化較嚴重，浴廁門板燒熔，門框燒失嚴重，
    浴廁外牆壁磁磚燃燒剝落，南側大門門板燃燒變色、彎曲，
    大門處附近地板磁磚龜裂嚴重，並造成上址華廈6 樓共用走
    道上方愈往東側煙燻愈嚴重，東側牆壁受燒變色，牆壁旁擺
    放之塑膠鞋櫃燒燬及上址8 號套房大門外側金屬受燒變色，
    有前揭高雄市政府警察局左營分局99年4 月27日函檢附之火
    災現場勘查紀錄及原因研判1 份在卷為憑（見偵查卷第54頁
    背面），可見該房屋重要構成部分諸如樑、柱、屋頂及支撐
    壁等結構，尚未因燃燒結果致喪失其效用。
  (二)核被告所為，係犯刑法第173 條第3 項、第1 項放火燒燬現
    供人使用住宅未遂罪及同法第271 條第2 項、第1 項之殺人
    未遂罪。被告以一個放火行為，同時燒燬告訴人呂有益所有
    電視、冰箱、冷氣、床、桌子、椅子、衣櫃等家具，及告訴
    人崔華珊所有1 台桌上型電腦、新臺幣4,000 元及1 隻雪納
    瑞小狗，及告訴人陳永德所有手錶1 支、白金戒指1 只及佛
    珠1 條，雖據證人呂有益、崔華珊及陳永德於警詢時證述在
    卷（見警卷第17、12、14頁），然依前揭說明，不另成立刑
    法第175 條第1 項或第2 項放火燒燬住宅以外他人所有物罪
    。被告放火前認上址告訴人崔華珊之住處有2 人在屋內，業
    據被告於偵查中供述在卷（見偵查卷第29至30頁），其自門
    縫倒入汽油，再點火使汽油燃燒，使屋內之人因無路逃避而
    遭濃煙嗆死或被火燒死，被告仍將汽油自告訴人崔華珊上址
    租屋處門縫倒入汽油，點火燃燒，足認其有殺人之直接故意
    甚明，被告以一放火行為，同時觸犯殺人未遂罪與放火燒燬
    現供人使用住宅未遂罪，係一行為觸犯數罪名，為想像競合
    犯，依刑法第55條規定，應從一重之殺人未遂罪處斷。又被
    告著手本件殺人行為之實行而不遂，為未遂犯，應依刑法第
    25條第2 項減輕其刑。又被告於97年5 月30日，因犯詐欺罪
    ，經台灣板橋地方法院以97年簡字第1651號判處有期徒刑4
    月，於同年7 月23日確定。98年5 月14日入監服刑，至98年
    9 月1 日因聲請改易服社會勞動，而停止刑之執行出監，嗣
    又改聲請易科罰金，於99年3 月23日執行完畢之事實，有台
    灣高等法院被告前案紀錄表及台灣高等法院檢察署被告刑案
    資料查註紀錄表在卷可稽。被告於前案執行完畢後，5 年以
    內又故意犯本件有期徒刑以上之罪，為累犯，應依刑法第47
    條第1 項規定加重其刑，惟死刑及無期徒刑部分不得加重。
    又被告同時有刑之加重及減輕事由，依法先加後減之。
三、原審就被告殺人及放火部分予以被告論科，固非無見，惟查
    (一)被告係累犯，已如前述，而原判決漏未審酌，自有未合。
    (二)本件被告基於殺人之直接故意而為之，而原判決認被告僅
    具有不確定之殺人故意，亦有未合。被告上訴意旨，指摘原
    審此部分判決量刑過重不當，固無足取，然原審此部分判決
    既有上述(一)(二)可議，自應由本院將原審此部分判決撤銷改判
    。審酌被告僅因感情糾紛，不思理性處理，竟罔顧告訴人崔
    華珊、陳永德、呂有益及與告訴人崔華珊居住同大樓及附近
    眾多住戶之生命及財產安全，恣意縱火，手段兇狠，雖未達
    既遂程度，然危害社會治安及他人生命安全甚鉅，且迄今尚
    未能與被害人達成和解，惟念被告犯後始終坦承犯行，態度
    良好，非無悔意等一切情狀，仍量處有期徒刑7 年6 月，且
    依被告所犯殺人未遂罪之性質，認有褫奪公權之必要，併予
    宣告褫奪公權2 年，以資懲儆。
四、扣案之點火用之打火機1 個，係被告自汽車旅館攜出乙節，
    為被告於原審供述在卷（見原審卷第126 頁），衡情一般旅
    館有免費提供打火機予抽菸之旅客使用，應認此打火機為被
    告所有，供放火所用之物，應依刑法第38條第1 項第2 款規
    定，宣告沒收。至於被告盛裝汽油所用之保特瓶及未倒完之
    汽油，已留在現場燒燬，業據被告於本院供述在卷（見原審
    卷第138 頁），而扣案統一發票2 紙，為被告購買汽油之證
    據，非犯罪所用之物，扣案料理刀1 支，依被告所述，為被
    告預備自己了斷之用（見原審卷第138 頁），與本案犯罪無
    關，均無庸宣告沒收。
五、被告另犯恐嚇危害安全罪部分，業經原審判處罪刑確定在案
    ，本院不予論列，併此明。
據上論斷，應依刑事訴訟法第369 條第1 項前段、第364 條、第
299 條第1 項前段，刑法第271 條第2 項、第1 項、第173 條第
3 項、第1 項、第55條、第25條第2 項、第47條第1 項、第37條
第2 項、第38條第1 項第2 款，判決如主文。
本案經檢察官蔡國禎到庭執行職務。
中    華    民    國  100     年    5     月    12    日
                  刑事第七庭    審判長法  官 莊飛宗
                                      法  官 蔡廣昇
                                      法  官 謝宏宗
以上正本證明與原本無異。
如不服本判決應於收受本判決後10日內向本院提出上訴書狀，其
未敘述上訴理由者，並得於提起上訴後10日內向本院補提理由書
狀（均須按他造當事人之人數附繕本）「切勿逕送上級法院」。
中    華    民    國  100     年    5     月    13    日
                                      書記官 蘇恒仁
附錄本判決論罪科刑法條：
中華民國刑法第271條第2項、第1項
（普通殺人罪）
殺人者，處死刑、無期徒刑或 10 年以上有期徒刑。
前項之未遂犯罰之。
預備犯第 1 項之罪者，處 2 年以下有期徒刑。
中華民國刑法第173條第3項第1項
（放火或失火燒燬現住建築物及交通工具罪）
放火燒燬現供人使用之住宅或現有人所在之建築物、礦坑、火車
、電車或其他供水、陸、空公眾運輸之舟、車、航空機者，處無
期徒刑或 7 年以上有期徒刑。
第 1 項之未遂犯罰之。